ACORDAO-COMPLETO-2419810

ACÓRDÃO 8344/2021 ATA 17/2021 - PRIMEIRA CÂMARA

VISTOS, relatados e discutidos estes autos de Aposentadoria, os Ministros do Tribunal de Contas da União, reunidos em Sessão da 1ª Câmara, ante as razões expostas pelo Relator, e com fundamento nos arts. 1º, inciso V, e 39, inciso II, ambos da Lei 8.443, de 16 de julho de 1992, c/c o art. 259, inciso II, do Regimento Interno desta Corte de Contas, ACORDAM em:
9.1. considerar tacitamente registrados em 21/10/2020 os atos constantes das peças 2/4, relativos às aposentadorias de Joaquim Ângelo Rodrigues Neres, José Elman Cardoso de Sousa e de Júlio Cesar Brum Rodrigues, e em 22/10/2020 os atos vistos às peças 5 e 6, alusivos às aposentadorias de Luiz Alencar Neto e Moacir Lopes dos Santos;
9.2. encaminhar os autos à Secretaria de Fiscalização de Pessoal para que:
9.2.1. promova, nos termos e prazos regimentais, diligência ao Banco Central do Brasil com vistas ao encaminhamento de mapas de apuração de tempo de serviço de todos os interessados, bem como toda a documentação utilizada para a conversão do tempo insalubre, a exemplo de laudos periciais, portaria de designação, e perfis profissiográficos previdenciários (PPP´s) , que embasaram a conversão do tempo averbado;
9.2.2. caso a medida saneadora não resulte na complementação do tempo necessário para a devida regularização dos atos de aposentadoria em questão, dê imediato início aos procedimentos destinados à sua revisão de ofício, nos termos do subitem 9.2.1 do Acórdão 122/2021-Plenário; e
9.3. dar ciência desta deliberação ao Banco Central do Brasil.

Pessoal: Aposentadoria. Processo gerado automaticamente com atos priorizados/selecionados pela Sefip.

Primeira Câmara

Banco Central do Brasil.

3. Interessados: Joaquim Ângelo Rodrigues Neres, CPF XXX.120.301-XX; José Elman Cardoso de Sousa, CPF XXX.049.061-XX; Júlio Cesar Brum Rodrigues, CPF XXX.404.741-XX; Luiz Alencar Neto, CPF XXX.544.961-XX; e Moacir Lopes dos Santos, CPF XXX.051.131-XX.

13.1. Ministros presentes: Walton Alencar Rodrigues (Presidente), Benjamin Zymler, Vital do Rêgo e Jorge Oliveira.
13.2. Ministros-Substitutos presentes: Augusto Sherman Cavalcanti (Relator) e Weder de Oliveira.

ACORDAO-COMPLETO-2532574

Acórdão de Relação 2335/2022 - Primeira Câmara

Acórdão de Relação

AUGUSTO SHERMAN

Cuidam os presentes autos das Aposentadorias de Joaquim Ângelo Rodrigues Neres, José Elman Cardoso de Sousa, Júlio Cesar Brum Rodrigues, Luiz Alencar Neto e de Moacir Lopes dos Santos, concedidas pelo Banco Central do Brasil, conforme os termos constantes das peças 2/6, cujos atos foram encaminhados ao Tribunal por intermédio do sistema Sisac, na sistemática definida na IN 78/2018, com parecer do órgão de Controle Interno pela ilegalidade. 
2.	A unidade técnica, ao analisar os fundamentos legais das concessões e as informações prestadas pelo órgão do controle interno, lavrou a instrução vista à peça 8, adiante parcialmente transcrita, com eventuais ajustes de forma:
		" (...) 
EXAME TÉCNICO
Procedimentos preliminares aplicados
3.	Os procedimentos para exame, apreciação e registro de atos de pessoal encontram-se estabelecidos na Instrução Normativa TCU 78/2018 e na Resolução TCU 206/2007. Essas normas dispõem, respectivamente, em seus arts. 4º, § 2º, e 3º, § 3º que os atos de pessoal disponibilizados por meio do Sistema de Apreciação e Registro de Atos de Admissão e Concessões devem ser submetidos a crítica preliminar automatizada do próprio sistema, com base em parâmetros predefinidos.
4.	Relativamente aos atos de concessão de aposentadoria, as rotinas de crítica das informações cadastradas no Sistema de Apreciação e Registro de Atos de Admissão e Concessões foram elaboradas e validadas levando-se em conta as peculiaridades desses atos. Os itens de verificação do sistema compreendem prazos e fundamentos legais, assim como eventuais ocorrências de acumulação. Trata-se de verificações mais abrangentes, minuciosas e precisas do que aquelas que podem ser realizadas por mãos humanas, proporcionando um nível de segurança ainda maior.
5.	Além da crítica automatizada, há verificação humana adicional no caso de haver alertas do sistema ou informações não formatadas, como esclarecimentos do gestor ou do controle interno.
6.	Na ocorrência de períodos de tempo relativos à contagem ponderada decorrente do exercício de atividade insalubre, as rotinas incluem a verificação do atendimento dos requisitos estabelecidos nos Acórdãos 2.008/2006 e 911/2014, ambos do Plenário. Constatado o não atendimento, tais períodos são automaticamente excluídos da contagem do tempo. 
7.	Também são excluídos da contagem outros períodos de tempo cujo cômputo a jurisprudência do TCU entende, a princípio, ser irregular. São exemplos os períodos de tempo rural, aluno aprendiz, estágio, residência médica, exercício da advocacia e aqueles obtidos por justificação judicial. Trata-se de vedações para as quais a jurisprudência do TCU também prevê exceções, mas, nesses casos, a verificação do atendimento dos requisitos exige-se a apresentação de documentação comprobatória.  Portanto, na ocorrência de qualquer desses períodos, são eles excluídos da contagem.
8.	As críticas também consideram os registros do Sistema Integrado de Administração de Recursos Humanos (Siape) . O Siape disponibiliza informações atualizadas sobre as parcelas que integram os proventos, diferentemente, portanto, do Sistema de Apreciação e Registro de Atos de Admissão e Concessões, que informa as parcelas no momento do registro do ato.
9.	Essa confrontação com o Siape provê uma visão atual e verdadeira da situação, o que permite descaracterizar irregularidades e inconsistências que, embora constantes do Sistema de Apreciação e Registro de Atos de Admissão e Concessões, já foram corrigidas.
Exame das constatações
10. Por intermédio das supracitadas análises realizadas por esta Unidade Técnica nos atos de concessão de aposentadoria de Joaquim Ângelo Rodrigues Neres, Jose Elman Cardoso de Sousa, Julio Cesar Brum Rodrigues, Luiz Alencar Neto e Moacir Lopes dos Santos, constatou-se que foram computados tempo de serviço insalubre substanciais em todos eles, o que enseja a ilegalidade dos respectivos atos ora analisados por desobediência aos Acórdãos 2.008/2006 e 911/2014 acima referenciados, ambos do Plenário.
CONCLUSÃO
	11. Em razão do exposto e tendo em vista as análises realizadas nos atos de concessão de aposentadoria de Joaquim Ângelo Rodrigues Neres, Jose Elman Cardoso de Sousa, Julio Cesar Brum Rodrigues, Luiz Alencar Neto e Moacir Lopes dos Santos, esta Unidade Técnica considera que os atos aqui analisados devem ser julgados ilegais e negado os seus respectivos registros por esta Egrégia Corte, em face do cômputo de tempo de serviço ponderado insalubre em desobediência aos Acórdãos 2.008/2006 e 911/2014, ambos do Plenário.
	 (...) "
3.		O Ministério Público, neste ato representado pelo Procurador Marinus Eduardo De Vries Marsico, emitiu o Parecer espelhado à peça 10, lavrado nos seguintes termos:
	"Trata-se de atos de concessão de aposentadoria emitidos pelo Banco Central do Brasil. A Sefip propõe considerar ilegais todos os atos em razão da averbação de tempo insalubre sem que tenha havido a comprovação da existência de risco ou de agentes nocivos à saúde no local de trabalho. Vale ressaltar que a ausência dessa comprovação foi presumida tão somente pelo fato de a servidora desempenhar cargo de natureza administrativa.
Conforme este Ministério Público vem reiteradamente salientando em diversos processos, a averbação de tempo insalubre em favor de servidores que ocupem cargos de natureza administrativa não consiste em uma irregularidade, a não ser que a Unidade Jurisdicionada realize a referida conversão sem atender aos requisitos legais pertinentes, fato sobre o qual não se tem comprovação nos autos. Tal evidência, em nossa compreensão, deveria ter sido preliminarmente checada com diligência prévia à Unidade Jurisdicionada solicitando a documentação comprobatória dos tempos nos quais se identificou algum indício de irregularidade. 
Aliás, sobre essa situação, temos ponderado com frequência, quanto aos procedimentos adotados pela Sefip, que não é de responsabilidade do servidor dispor da guarda de toda a documentação relativa à sua vida funcional, em especial dos laudos técnicos relativos aos locais de trabalho em que exerceu suas funções. Justamente por isso, quando detectada a averbação de algum tempo de serviço/contribuição no qual surja a possibilidade de impugnação por parte do TCU, a Unidade Técnica deveria realizar preliminarmente diligência à Unidade Jurisdicionada, pois esta é a responsável por manter os documentos pertinentes, a fim de aferir se cada averbação de tempo atende ou não aos requisitos da Lei e da jurisprudência. 
 No caso de averbação de tempo insalubre, por exemplo, seria necessária a realização de diligência solicitando os laudos periciais, PPP´s e demais documentos que tenham embasado a conversão. Verificado que a irregularidade subsiste, aí sim deve ser realizada a proposta de encaminhamento pela ilegalidade do ato, precedida ou não da oitiva do servidor, caso necessário, para que se manifeste precisamente sobre os achados identificados pela Unidade Técnica.
Como não há nos autos qualquer documento que demonstre que tenha sido realizado algum contato com a Unidade Jurisdicionada com o intuito de obter o Mapa de Apuração de Tempo de Serviço, bem como a documentação comprobatória da existência de risco ou agentes nocivos à saúde que amparam a conversão de tempo insalubre em favor dos servidores, concluímos que os respectivos atos ainda não se encontram aptos para serem apreciados. 
Por todo o exposto, e pedindo vênias por divergir parcialmente da proposta formulada pela Unidade Técnica, opinamos por que os autos retornem à Sefip, para que seja promovida diligência à Unidade Jurisdicionada com vistas a obter: i) Mapas de Apuração de tempo de serviço de todos os servidores; ii) toda a documentação utilizada para a conversão do tempo insalubre (laudos periciais, portaria de designação, mapas de tempo de serviço, etc.) em favor dos servidores. Contudo, caso não seja acolhida a preliminar suscitada, opinamos pela legalidade dos atos em exame, ante a ausência de evidências robustas sobre as irregularidades apontadas nos autos". 
			É o Relatório.

não há.

Procurador Marinus Eduardo De Vries Marsico.

PESSOAL. APOSENTADORIA. CINCO ATOS. AVERBAÇÃO DE TEMPO DE SERVIÇO PRESTADO SOB CONDIÇÕES ESPECIAIS EM DESACORDO COM A JURISPRUDÊNCIA DA CORTE DE CONTAS. INDÍCIOS DE IRREGULARIDADE. REGISTRO AUTOMÁTICO DA CONCESSÃO PELO DECURSO DO PRAZO QUINQUENAL. REVISÃO DE OFÍCIO CONDICIONADA À DILIGÊNCIA PRELIMINAR SANEADORA. RESTITUIÇÃO DOS AUTOS À SEFIP PARA ADOÇÃO DE PROVIDÊNCIAS.

APOSENTADORIA (APOS)

Secretaria de Fiscalização de Integridade de Atos e Pagamentos de Pessoal e de Benefícios Sociais (Sefip).

Versam os presentes autos acerca das aposentadorias de Joaquim Ângelo Rodrigues Neres, José Elman Cardoso de Sousa, Júlio Cesar Brum Rodrigues, Luiz Alencar Neto e Moacir Lopes dos Santos, concedidas pelo Banco Central do Brasil. 	
2.	No mérito, a discussão envolve a averbação de tempo de serviço insalubre sem a comprovação de que o exercício das atividades laborais se deu sob condições especiais, o que estaria em desacordo com a jurisprudência deste Tribunal a teor dos Acórdãos 2.008/2006 e 911/2014, ambos do Plenário, fato que poderia ensejar a ilegalidade das concessões em apreço e a negativa de registro dos respectivos atos. A unidade técnica pugnou pela ilegalidade das aposentadorias, ao passo que o Ministério Público sugeriu diligência preliminar para a consecução de documentos comprobatórios que dão suporte à averbação do tempo especial em questão. 
3.	Todavia, dadas as circunstâncias que cercam o caso em comento, outro deslinde deverá ser dado à questão. É que exsurge dos documentos constantes das peças 2/6, a informação de que os atos concessórios deram entrada nesta Corte de Contas em 21/10/2015 (peças 2/4) , e 22/10/2015 (peças 5 e 6) , portanto há mais de cinco anos, de sorte que a hipótese presente atrai o novel entendimento adotado por este Tribunal em decorrência da decisão do STF no âmbito do RE 636.553, em que restou fixado o prazo de cinco anos para uma resolução de mérito de processos de concessão, após o qual esses atos serão considerados tacitamente registrados.  
4.		Assim, por esses fundamentos, entendo que as aposentadorias de Joaquim Ângelo Rodrigues Neres, José Elman Cardoso de Sousa e de Júlio Cesar Brum Rodrigues devem ser consideradas tacitamente registradas desde 21/10/2020, e as de Luiz Alencar Neto e Moacir Lopes dos Santos em 22/10/2020, considerando os cinco anos transcorridos. Todavia, no lastro do que vem decidindo esta Corte de Contas, os autos devem ser encaminhados à Sefip para adoção das medidas com vistas à revisão de ofício, nos termos preconizados na decisão dos embargos de declaração opostos ao mencionado RE 636.553. 
5. 		Entretanto, considerando a possibilidade de os interessados virem a apresentar hábil documentação comprobatória do exercício de atividades insalubres, entendo mais apropriado condicionar o procedimento da revisão de ofício à prévia realização de diligência saneadora, conforme sugerido pelo Ministério Público, nos termos do Parecer constante da peça 10 destes autos. 
           	 Ex positis, divergindo da proposta alvitrada pela unidade técnica e acolhendo, em parte, o Parecer do representante do Ministério Público, manifesto-me por que o Tribunal aprove o acórdão que ora submeto à deliberação deste Colegiado. 
   TCU, Sala das Sessões, em 25 de maio de 2021.
AUGUSTO SHERMAN CAVALCANTI 
Relator